【裁判字號】    92,易,691
【裁判日期】    920821
【裁判案由】    竊佔等
【裁判全文】
台灣板橋地方法院刑事判決                          九十二年度易字第六九一號
    公  訴  人  台灣板橋地方法院檢察署檢察官
    被      告  丁○○
                戊○○
    共      同
    選任辯護人  徐光佑
                林長泉
右列被告因竊佔等案件，經檢察官提起公訴（九十年度偵字第一九二一０號、九十一
年度偵字第五八二九號），本院判決如左：
    主  文
丁○○、戊○○均無罪。
    理  由
一、公訴意旨略以：被告戊○○於民國（下同）八十八年六月間向案外人乙○○買受
    其位在台北縣三峽鎮○○路○段一一五號之「裕豐砂石建材股份有限公司」（下
    稱裕豐砂石公司）之廠房機器，並由其姐即被告丁○○以「帛展股份有限公司」
    （下稱帛展公司）負責人之名義，向案外人陳佳烜、陳鶴壽、林子健、林海、高
    水波租用部分土地，作為裕豐砂石公司之用。被告戊○○與丁○○二人明知坐落
    於台北縣三峽鎮○○段挖子小段二四一之四、二三九之七及未登錄地位於三峽河
    河川之行水區內，且為中華民國所有，猶基於意圖為自己不法所有之犯意聯絡，
    未得中華民國之同意，違反主管機關依水利法第七十八條第一款、第三款禁止於
    行水區內傾倒廢棄物、挖取，並堆置砂石之規定，自斯時起在上開河川行水區之
    土地開挖沈澱池並堆放砂石、廢輪胎、廢家具、廢電路板等廢棄物，供為裕豐砂
    石公司砂石採集加工後堆置之用，以竊佔之，並使三峽河河道減縮、河床淤塞，
    妨礙排水，及對河川水流宣洩造成阻礙；又其廢水繞流結果，其水質內含懸浮固
    體之廢水直接排入大漢溪，已足生損害他人之權益，並致生公共危險。嗣於九十
    年十一月九日十五時許，經檢察官率同台北縣政府警察局刑警隊、內政部警政署
    環境保護警察隊第一中隊當場查獲。因認被告二人涉犯刑法第三百二十條第二項
    竊佔與水利法第七十八條第一項第一款、第三款及同法第九十二條之一第一項中
    段、後段之罪嫌。
二、按犯罪事實應依證據認定之，無證據不得推定其犯罪事實；又不能證明被告犯罪
    者，應諭知無罪之判決；刑事訴訟法第一百五十四條、第三百零一條第一項分別
    定有明文。又犯罪事實之認定，應憑真實之證據，倘證據是否真實尚欠明確，自
    難以擬制推測之方法，為其判斷之基礎，最高法院著有五十三年台上字第六五六
    號判例。且刑事訴訟上證明之資料，無論其為直接或間接證據，均須達於通常一
    般之人均不致有所懷疑，而得確信其為真實之程度，始得據為有罪之認定，若其
    關於被告是否犯罪之證明未能達此程度，而有合理懷疑之存在，致使無從形成有
    罪之確信，根據「罪證有疑，利於被告」之證據法則，即不得遽為不利被告之認
    定，亦有最高法院七十六年度台上字第四九八六號判例可稽。
三、本件公訴人認被告丁○○、戊○○二人涉犯刑法竊佔及違反水利法之犯罪，無非
    係以（一）被告二人在三峽河河川行水區內開挖沈澱池並堆放砂石之情，除據台
    北縣政府工務局水利課課員丙○○、甲○○察核明確，有台北縣政府工務局會勘
    紀錄，並已於九十一年十一月十二日以九十北府工水字第四一四五七七號處分書
    依據水利法第九十五條規定科處罰鍰外，並經台灣板橋地方法院檢察署檢察官於
    九十年十一月九日會同台北縣政府工務局水利課，經指界由台北縣樹林地政事務
    所測量在案，並有土地複丈成果圖、河川圖籍、土地登謄本及現場照片多幀在卷
    足稽。依水利法施行細則第一百四十二條第二款規定，該土地顯係位於水利法第
    七十八條所稱之行水區內無訛。（二）再經函詢台北縣政府工務局水利課有關前
    台灣省水利局於六十三年八月十五日以水政字第三二九九號就裕豐砂石公司申請
    設立三峽工廠，經該局同意使用「河川附近地」一節究為所指之結果，經經濟部
    水利署第十河川局答覆以本案土地使用至今已二十八年，然土地已經多次分割，
    故現有土地地號與當年同意使用之地號應有所不同，極難查知當年同意使用土地
    之範圍究為何，再依八十八年經濟部發布之台灣省河川管理規則第三十九條規定
    許可使用期間不得超過三年，是本案之許可使用年限應該早已逾期，此有該局水
    十管字第０九一五００八四八四０號函附卷可按。是被告未經中華民國同意，擅
    自使用中華民國所有之三峽河河川行水區土地已甚明確。（三）又被告等在三峽
    河行水區土地內開挖四個沈澱池面積分別為一六三平方公尺、一六八平方公尺、
    一五六平方公尺及一一二平方公尺，堆放沙石位置面積為多達四四一０平方公尺
    ，已使三峽河道減縮、河床淤塞，妨礙排水，並對河川水流宣洩造成阻礙等情，
    此有現場照片可參，其情節遇台灣河川之豐水期，洪峰汎汛直流而下而無足夠面
    積之河道宣洩洪水，三峽河沿岸及下游等不特定居民生命安全自係堪虞。又被告
    在河床旁之行水區內堆置砂石、廢輪胎、廢家具、廢電路板，所設沈澱池之廢水
    收回循環使用設備亦已損壞不復使用，該廠廢水繞流近一公里後流入大漢溪內，
    經行政院環境保護署就該沈澱池末端放流口之水質採樣化驗結果，水質含懸浮固
    體，未符合放流水標準，此有環保署督察大隊北區隊環境稽查工作紀錄、行政院
    環保署委託環境檢測機構水質樣品檢測報告在可按，是被告等在行水區內堆放砂
    石及廢棄物、開挖沈澱池結果，已使河道減縮、河床淤塞、且內含懸浮固體之廢
    水繞流直接排入大漢溪，顯然損害他人權益，並已致生公共危險等為其主要之論
    據。
四、訊之被告丁○○、戊○○二人均堅決否認有何竊佔及違反水利法之犯行，被告丁○○並辯稱：伊僅係帛展公司登記名義上負責人，實際經營由戊○○負責，係戊○○要向裕豐公司乙○○承租土地，才由伊出面簽名，至於砂石場之經營伊並不
    清楚；而被告戊○○則辯稱：伊向裕豐公司買下廠房機器，並向裕豐公司乙○○
    及陳佳烜、陳鶴壽、林子健、林海及高水波等人承租土地作為經營砂石場之用；
    又砂石場內之廠房設備等，皆係向裕豐公司購買的，伊並未更改過，伊並不知有
    竊佔國有地；另裕豐公司係經得水利局同意許可使用河川附近地及所挖掘出之廢
    輪胎、廢家具及廢電路板並非在伊經營之砂石廠內挖出及該處三峽河河川行水區
    並未發生河道縮減、河床淤塞、妨礙排水等公共危險之情形等語。經查：
    （一）按刑法竊佔罪，不僅須有意圖為自己或第三人不法利益之主觀要件外，尚
          須具備乘他人不知而占有他人之不動產之客觀要件，方能構成，最高法院
          著有八十年度台非字第二三九號判決可參。又按行為人佔用他人之不動產
          之始，即已向他人申請准予使用，本無不法利益之意圖，則其是否構成竊
          佔罪，非無研求之餘地，最高法院著有五十二年度台上字第二二四二號判
          決可參。查被告二人上開所辯向乙○○買受裕豐公司之廠房機器設備，並
          向裕豐公司、陳佳烜、陳鶴壽、林子健、林海及高水波等人承租土地作為
          經營砂石場之用等情，業據證人乙○○及李煌（代理乙○○簽訂租約）二
          人分別於偵查及本院調查時證述屬實，並有土地租賃契約書四紙及土地所
          有權狀影本二十六紙附卷可稽。再依卷附台灣省水利局於六十三年八月十
          五日以水政字第三二九九號就裕豐砂石公司申請設立碎石廠，經該局同意
          使用河川附近地（詳偵查卷第一三七頁）；縱公訴人就該公文所指「河川
          附近地」一節究為所指之結果，經函詢經濟部水利署第十河川局覆以本案
          土地使用至今已二十八年，然土地已經多次分割，故現有土地地號與當年
          同意使用之地號應有所不同，極難查知當年同意使用土地之範圍究為何，
          有該局九十一年十月十一日水十管字第０九一五００八四八四０號在卷可
          參（詳偵查卷第二０六頁、第二０七頁），然亦不能執此即遽論被告二人
          有竊佔之意圖；又公訴人指依八十八年經濟部發布之台灣省河川管理規則
          第三十九條規定許可使用期間不得超過三年，是本案之許可使用年限應該
          早已逾期，此有該局上開函示附卷可按。惟證人乙○○及李煌二人於本院
          皆證稱經濟部水利署第十河川局並未通知裕豐公司准許設立碎石廠已逾期
          乙事，是以被告二人又如何得知該碎石廠已逾期之事！況被告二人向裕豐
          公司之乙○○購得位於台北縣三峽鎮○○路○段一一五號之裕豐公司廠房
          機器設備，並承租座落於同鎮○○段挖子小段之土地，其間並無證據證明
          被告二人有增設或變更原有廠房、設備之行為，從而被告二人與乙○○等
          人簽訂租約，並信賴渠等之行為為合法，縱廠房內四個沈澱池有佔據國有
          之同小段二四一四、二三九之七及未登錄地，亦無法遽論被告二人即有不
          法利益之意圖。
    （二）又公訴人指被告二人於行水區內傾倒廢棄物，無非係以查獲時挖掘出有廢
          輪胎、廢家具及廢電路板等廢棄物為其論據，然被告二人有上開之犯行，
          且證人即河川巡防員丙○○於本院證稱：廢輪胎、廢家具及廢電路板等物
          ，係在廠區外大約三、四十米的地方挖掘出來等語；再被告二人於行水區
          內堆置砂石，距自八十八年起迄今，並未發生河川改道或其他危險之事等
          情，亦經證人丙○○於本院調查中結證屬實（見本院九十二年六月五日訊
          問筆錄），足見其尚未發生公共危險之情事至明。又雖公訴人所指沈澱池
          之廢水收回循環使用設備已損壞不復使用，致使該廠廢水繞流一公里後流
          入大漢溪內，經行政院環境保護署就該沈澱池末端放流口之水質採樣化驗
          結果，水質含懸浮固體，未符合放流水標準，有該署督察大隊北區環境稽
          查工作紀錄、行政院環保署妥託環境檢測機構水質樣品檢測報告可佐，惟
          此僅係違反水污染防治法第四十條行政罰之規定，而與水利法第七十八條
          第一項第一款、第三款及同法第九十二條之一第一項中段、後段之構成要
          件不符。
    綜上所述，公訴人所舉之證據並不足以證明被告二人犯罪，此外復查無其他積極
    確切證據足以認定被告二人有被訴竊佔及違反水利法之犯行，既不能證明被告二
    人犯罪，自應諭知被告二人無罪之判決。
據上論斷，應依刑事訴訟法第三百零一條第一項，判決如主文。
本案經檢察官伍逸康到庭執行職務
中    華    民    國    九   十   二    年    八    月   二  十  一     日
                            台灣板橋地方法院刑事第二庭
                                法  官  潘  長  生
右正本證明與原本無異。
如不服本判決，應於判決送達後十日內向本院提出上訴狀 (應附繕本) ，上訴於臺灣
高等法院。
                                書記官  陳  蒼  仁
中    華    民    國    九   十   二    年    九    月       十  一     日


司法院資訊處製作；財團法人民間司法改革基金會備份。
